臺灣臺北地方法院民事判決　　　　　　 95年度簡上字第634號
上　訴　人　財政部國有財產局臺灣北區辦事處
法定代理人　丙○○
訴訟代理人　龔維智律師
複代理人　　甲○○
上　訴　人　丁○○
訴訟代理人　乙○○
　　　　　　戊○○
上列當事人間請求返還不當得利事件，兩造對於中華民國95年10
月16日本院台北簡易庭95年度北簡字第4525號第一審判決各自提
起上訴，本院於95年6月22日言詞辯論終結，判決如下：
    主  文
兩造上訴均駁回。
第二審訴訟費用由兩造各自負擔。
      事實及理由
一、上訴人財政部國有財產局臺灣北區辦事處起訴主張：坐落台
    北市○○區○○段四小段267地號土地（下稱系爭267地號土
    地）屬國有，上訴人財政部國有財產局北區辦事處為管理人
    ，上訴人丁○○所有未辦保存登記門牌號碼台北市○○路○
    段113號4樓（下稱系爭4樓房屋），占用系爭267地號如附圖
    所示（a）部分面積60平方公尺土地（下稱系爭占用土地）
    ，60平方公尺除以5層樓，故以占用12平方公尺計算，爰依
    不當得利之法律關係起訴請求上訴人丁○○給付土地使用補
    償金等語（上訴人財政部國有財產局臺灣北區辦事處於原審
    請求上訴人丁○○給付新台幣（下同）316,090元，及自支
    付命令送達翌日起至清償日止，按年息5%計算之利息，暨自
    94年9月1日起至返還系爭占用土地之日止，依附表一之計算
    方式，按月給付原告不當得利。原審判令上訴人丁○○給付
    132,610元及自94年12月21日起至清償日止，按年息5%計算
    之利息，並自94年9月1日起至返還系爭占用土地之日止，按
    月給付原告依附表二計算之金額，而駁回上訴人財政部國有
    財產局臺灣北區辦事處其餘請求，上訴人丁○○不服，提起
    上訴，上訴人財政部國有財產局臺灣北區辦事處則僅就駁回
    中一部上訴，未上訴部分已告確定）。並於本院聲明：(一)原
    判決關於駁回上訴人財政部國有財產局臺灣北區辦事處後開
    第二項之訴部分廢棄。(二)上訴人丁○○應再給付上訴人財政
    部國有財產局臺灣北區辦事處33,152元，及自94年12月21日
    起至清償日止，按年息5%計算之利息，暨自94年9月1日起至
    返還系爭占用土地之日止，再按月給付上訴人財政部國有財
    產局臺灣北區辦事處依附表三計算之金額。(三)上訴人丁○○
    之上訴駁回。
二、上訴人丁○○則以：於69年間，訴外人即系爭267地號土地
    原所有權人許呈祿、同小段266地號土地所有權人戊○○，
    及同小段264地號、265地號土地之所有權人，同意合併使用
    土地建造地下1層、地上5層雙棟鋼筋混凝土樓房，上訴人丁
    ○○預購建商取得之系爭4樓房屋，70年間主要構造建造完
    成後，因地主與建商有糾紛，建商避不出面致未辦理保存登
    記，上訴人丁○○已合法使用系爭4樓房屋超過24年。許呈
    祿死亡後，其繼承人即訴外人許光南等人故意隱瞞事實而以
    系爭267地號土地辦理抵稅，國稅局竟於86年1月4日核准抵
    稅，抵稅係以實物交換應繳稅金，依民法第398條之規定，
    抵稅應準用買賣之規定，而依民法第356條規定，受領物有
    瑕疵時，怠於通知出賣人視為承認其所領物，另依民法第
    359條及365條規定，受領物有瑕疵，上訴人財政部國有財產
    局臺灣北區辦事處應向抵稅人行使權利，未行使時視同接受
    ，不應向上訴人丁○○請求不當得利；且依民間一般慣例，
    地價申報得以八成計價，而原審准予以公告地價全額計價，
    雖言及系爭占用土地近龍口市場有經濟利益，但受益者以1
    樓最多，依序2樓、地下室及3樓，5樓有屋頂可利用，未考
    慮4 樓受益最差，不及1樓之一半，原審以年息4%為適當之
    判斷，上訴人財政部國有財產局臺灣北區辦事處之請求為無
    理由等語，資為抗辯。並聲明：(一)原判決不利於上訴人丁○
    ○部分廢棄。(二)前開廢棄部分，上訴人財政部國有財產局臺
    灣北區辦事處在第一審之訴駁回。(三)上訴人財政部國有財產
    局臺灣北區辦事處之上訴駁回。
三、兩造不爭執之事實：
（一）系爭4樓房屋並未保存登記，為上訴人丁○○原始取得所
      有權，其坐落之基地占用中華民國所有，由上訴人財政部
      國有財產局臺灣北區辦事處管理之系爭267地號土地面積
      60平方公尺。而系爭267地號土地係原所有權人許呈祿之
      繼承人為抵繳遺產稅而移轉登記為國有。
（二）系爭4樓房屋所在之建物包括地下室共有6層，並未保存登
      記，上訴人丁○○不當得利部分應按占用面積60平方公尺
      除以6層樓計算。上訴人財政部國有財產局北區辦事處請
      求上訴人丁○○給付之相當於租金之不當得利，自89年10
      月7日起算，至94年8月31日止，依系爭占用土地公告地價
      年息4％計算，為132,610元。
四、按主管機關所為核准納稅義務人得以繼承之土地抵稅之表示
    ，乃係基於公法上權利關係主體之行政行為，此項公法上之
    行政行為及法律效果，並不因納稅義務人與主管稽徵機關間
    就實物即繼承之土地抵稅表示意思一致，而使抵稅行為，成
    為私法上之契約行為（最高法院87年度台上字第1604號判決
    可資參照）。上訴人財政部國有財產局北區辦事處主張上訴
    人丁○○占有系爭土地無正當權源，受有不當得利等情，上
    訴人丁○○則辯稱：系爭土地係由國稅局核准抵稅，而抵稅
    係以實物交換應繳稅金，依民法第398條之規定，應準用買
    賣之規定，另依民法第359條及365條之規定，上訴人財政部
    國有財產局臺灣北區辦事處應接受系爭土地上之瑕庛，不應
    向上訴人丁○○請求不當得利云云。經查，中華民國取得系
    爭267地號土地所有權全部，係因許呈祿之繼承人申請抵繳
    遺產稅，經主管機關核准，而於86年8月8日登記為中華民國
    所有之事實，為兩造所不爭執，且有土地登記謄本在卷可稽
    （見原審卷第14頁），則依上開說明，主管機關所為核准納
    稅義務人得以繼承之土地抵稅之表示，乃係基於公法上權利
    關係主體之行政行為，並非私法上之買賣契約，上訴人丁○
    ○自不得以許呈祿曾同意與戊○○等人之土地合併使用以建
    造地下1層、地上5層雙棟鋼筋混凝土樓房等節，對抗上訴人
    財政部國有財產局臺灣北區辦事處，是上訴人丁○○所辯：
    本件應準用買賣之規定，上訴人財政部國有財產局北區辦事
    處不向許光南等人解除契約或請求減少價金等，應視為上訴
    人財政部國有財產局北區辦事處承認受領瑕疵物，上訴人丁
    ○○有權占有使用系爭土地云云，並不可採。
五、次按無法律上原因而受利益，致他人受損害者，應返還其利
    益，民法第179條定有明文。無權占有他人土地，可能獲得
    相當於租金之利益，亦為社會通常之觀念（最高法院61年台
    上字第1695號判例參照）。又基地租金之數額，除以基地申
    報地價為基礎外，尚須斟酌基地之位置，工商業繁榮之程度
    ，承租人利用基地之經濟價值及所受利益等項，並與鄰地租
    金相比較，以為決定，並非必達申報總地價年息10%最高額
    （最高法院68年台上字第3071號判例參照）。再土地法第97
    條第1項規定：「城市地方房屋之租金，以不超過土地及其
    建築物申報總價額年息百分之十為限。」，依土地法第105
    條之規定，基地租用之租金亦準用前開第97條第1項規定。
    另土地法第97條第1項規定所謂之土地價額，依同法施行法
    第25之規定，係指法定地價而言。而法定地價依同法第148
    條規定，係指土地所有權人依土地法所申報之地價，在平均
    地權條例施行區域，係指土地所有權人於地政機關舉辦規定
    地價或重新規定地價時，於公告申報地價期間內自行申報之
    地價而言，惟公有土地則以土地之公告地價為申報地價，免
    予申報，平均地權條例第16條及其施行細則第21條分別定有
    明文。經查，上訴人丁○○所有系爭4樓房屋既無權占用上
    訴人財政部國有財產局北區辦事處所有系爭土地，已如前述
    ，則上訴人丁○○使用系爭土地即為無法律上原因而受利益
    ，並使上訴人財政部國有財產局北區辦事處受有損害，上訴
    人財政部國有財產局北區辦事處依民法第179條規定，請求
    上訴人丁○○給付相當於租金之不當得利，自屬有據。本院
    審酌系爭4樓房屋為地下1樓、地上5樓公寓之4樓，供住家使
    用，附近有龍口市場、公車站牌（見原審卷第60頁），及系
    爭土地附近之繁榮狀況、交通及生活機能之現況等情，認以
    按系爭土地公告地價年息4％計算相當於租金之不當得利為
    適當。上訴人財政部國有財產局臺灣北區辦事處雖主張：依
    據財政部訂頒之「國有非公用不動產被占用處理要點」第6
    點及行政院82年4月23日臺82財字第11153號函示規定，應依
    照土地公告地價年息5%計收相當於租金之不當得利云云，惟
    法官於審判案件時，對於各機關就其職掌所作有關法規釋示
    之行政命令，固未可逕行排斥而不用，但仍得依據法律表示
    其合法適當之見解（司法院大法官會議第137號、216號解釋
    參照），是本院自不受上訴人財政部國有財產局臺灣北區辦
    事處主張之前揭行政命令所拘束，上訴人財政部國有財產局
    臺灣北區辦事處前揭所辯，並不足採。而上訴人財政部國有
    財產局北區辦事處請求上訴人丁○○給付之相當於租金之不
    當得利，自89年10月7日起算，至94年8月31日止，依系爭占
    用土地公告地價年息4％計算，為132,610元等情，為兩造所
    不爭執，是上訴人財政部國有財產局北區辦事處請求上訴人
    丁○○給付132,610元及利息，暨自94年9月1日起至返還系
    爭占用土地之日止，按月給付如附表二所示之不當得利金額
    ，洵屬有據，應予准許。
六、從而，上訴人財政部國有財產局北區辦事處依不當得利之法
    律關係，請求上訴人丁○○給付132,610元，及自支付命令
    送達上訴人丁○○翌日即94年12月21日起至清償日止，按年
    息5%計算之利息，暨自94年9月1日起至返還上開土地之日止
    ，按月給付上訴人財政部國有財產局北區辦事處依附表二計
    算之不當得利之範圍內，洵屬有據，應予准許。逾此部分之
    請求，則無理由，應予駁回。原審判命上訴人丁○○給付上
    訴人財政部國有財產局臺灣北區辦事處前開金額，並依職權
    為假執行之宣告或免為假執行，逾此部分之請求則予駁回，
    經核並無違誤。兩造各聲明上訴，指摘原判決該部分不當，
    求予廢棄改判，為無理由，均應駁回其上訴。
七、因本案事證已臻明確，兩造其餘主張陳述及所提之證據，經
    本院審酌後，認與判決結果不生影響，爰不一一論述，附此
    敘明。
八、據上論結，本件兩造之上訴均為無理由。依民事訴訟法第43
    6條之1第3項、第449條第1項、第78條，判決如主文。
中　　華　　民　　國　　96　　年　　7 　　月　　6 　　日
          民事第六庭    審判長法　官　李昆曄
                              法  官  曾部倫
           　　　　　　　　　 法　官　郭美杏
以上正本係照原本作成。
本判決不得上訴。
中　　華　　民　　國　　96　　年　　7 　　月　　11　　日
           　　　　　　　　　 書記官　潘惠梅
附表一：
  當期公告地價×60÷5×5﹪÷12
附表二：
  被告自94年9月1日起至返還系爭土地之日止每月不當得利金額
  之計算方式：
  當期公告地價×60÷6×4﹪÷12
附表三
  當期公告地價×60÷6×1﹪÷12
